臺灣新竹地方法院刑事判決　　　　　　　 99年度訴字第263號
公　訴　人　臺灣新竹地方法院檢察署檢察官
被　　　告　陳秀蓮
選任辯護人　朱昭勳律師
　　　　　　許民憲律師
上列被告因業務過失致死案件，經檢察官提起公訴（98年度偵續
一字第18號），本院判決如左：
    主  文
陳秀蓮無罪。
    理  由
一、公訴意旨略以：被告陳秀蓮於民國96年間，在新竹縣新豐鄉
    誠正中學擔任體育老師，有教育照護學生之責，係從事業務
    之人，於民國96年6 月22日11時至12時上體育課期間，原應
    注意學生即林新成、潘美英之子林志豪有跑步落隊，需人攙
    扶，且其做背負運動及課程結束，整隊返回餐廳時，亦需人
    攙扶始能行進等體力不繼之身體不適狀況，竟疏未將被害人
    林志豪送醫護室檢查，致延誤被害人林志豪送醫時機，至同
    日13時30分許，始將被害人林志豪送湖口仁慈醫院救治，嗣
    被害人林志豪於同年月23日2 時許，因中暑造成多重器官衰
    竭不治死亡，因認被告涉有刑法第276 條第2 項業務過失致
    人於死罪嫌。
二、按「犯罪事實應依證據認定之，無證據不得推定其犯罪事實
    。」、「不能證明被告犯罪或其行為不罰者，應諭知無罪之
    判決。」刑事訴訟法第154 條、第301 條第1 項分別定有明
    文。又按刑法上之過失犯，以行為人對於結果之發生應注意
    並能注意而不注意為成立要件。並且刑法上之過失，其過失
    行為與結果間，在客觀上有相當因果關係始得成立。所謂相
    當因果關係，係指依經驗法則，綜合行為當時所存在之一切
    事實，為客觀之事後審查，認為在一般情形下，有此環境、
    有此行為之同一條件，均可發生同一之結果者，則該條件即
    為發生結果之相當條件，行為與結果即有相當之因果關係。
    反之，若在一般情形下，有此同一條件存在，而依客觀之審
    查，認為不必皆發生此結果者，則該條件與結果不相當，不
    過為偶然之事實而已，其行為與結果間即無相當因果關係。
    最高法院著有26年上字第1754號、79年台上字第192 號判例
    意旨可資參照。
三、公訴人認被告涉犯業務過失致死罪嫌，係以被告坦承96年6
    月22日上課被害人林志豪是被攙扶跑步，且後來進行背負運
    動出現倒地，起立後又倒地之情形，仍未將其送醫救治之供
    述、證人游哲凱、林學偉、彭聖雄之證述，財團法人天主教
    湖口仁慈醫院函、勘驗筆錄、臺灣新竹地方法院檢察署驗斷
    書、相驗屍體證明書及法務部法醫研究所鑑定報告書、96年
    6 月22日11至12時體育課光碟勘驗筆錄為其論據。訊據被告
    堅詞否認有何公訴人所指犯行，辯以：當天從11點至11點50
    分被害人林志豪雖然跑步落隊，但我都有讓他休息、上廁所
    ，當下並無急需就醫情形，11點50分下課時，被害人林志豪
    意識是清楚的，我把被害人林志豪交給教導員沈意然時，被
    害人林志豪是健康的等語。
四、證據能力部分：
  (一)本件被告之供述，被告並未主張係以不正方法取得或筆錄記
    載與實際所述不符合之情形而無證據能力，足認被告警詢、
    偵查中之自白或陳述，屬出於自由意識之陳述，無何任意性
    之瑕疵可指，應具有證據能力。
  (二)次按被告以外之人於審判外之陳述，雖不符前4 條之規定，
    而經當事人於審判程序同意作為證據，法院審酌該言詞陳述
    或書面陳述作成時之情況，認為適當者，亦得為證據；又當
    事人、代理人或辯護人於法院調查證據時，知有第159 條第
    1 項不得為證據之情形，而未於言詞辯論終結前聲明異議者
    ，視為有前項之同意，刑事訴訟法第159 條之5 第1 項、第
    2 項分別定有明文。查本件除被告以外之供述證據及卷內以
    其記載為內容之文書證據，雖屬被告以外之人於審判外之言
    詞陳述，惟被告未於本院言詞辯論終結前就相關證據無證據
    能力，聲明異議，依上開規定，即視為同意於審判程序作為
    證據，復經本院審酌陳述作成時之情況，認為適當，而認得
    作為本件之證據。
  (三)非供述證據被告並未於本院言詞辯論終結前表示無證據能力
    ，復查其取得過程亦無何明顯瑕疵，而應可作為本件之證據
    。
五、經查：
  (一)被害人林志豪及其同班同學於96年6 月22日11時2 分許由教
    導員沈意然帶領至操場做操；於同日時5 分許開始跑步；同
    日時28分被害人林志豪於隊伍尾端，由同學攙扶跑步；同日
    時39分11秒許2 人背負運動開始前，被害人林志豪向被告陳
    秀蓮報告要上廁所及喝水後，走向走廊旁之水溝如廁；於同
    日時分58秒許返回操場，與同學進行背負運動，由同學先背
    著他跑；於同日時41分許換由被害人林志豪背負同學跑操場
    ；同日時45分許被害人林志豪與一同背負運動之同學至榕樹
    下休息；同日時46分許被害人林志豪與同學試著繼續背負運
    動；同日時47分許被害人林志豪與同學仍在榕樹附近緩步移
    動；同日時48分許被害人林志豪與同學坐在跑道上休息；同
    日時49分許被害人林志豪與同學嘗試背負運動，緩步往前移
    動；同日時51分許大部分同學已完成背負運動在操場中間集
    合，被害人林志豪與同學仍在樹蔭附近嘗試背負運動；同日
    時52分22秒許，被害人林志豪與同學放棄背負運動，同學先
    返回隊伍，被害人林志豪在樹蔭下躺著休息；同日時52分58
    秒被害人林志豪起身走向隊伍，跟著同學離開操場；同日時
    12時0 分14秒許被害人林志豪以雙手撐地進入教學樓內，準
    備至餐廳用餐；於同日時分17秒許被害人林志豪起身往前走
    ；同日時40秒被害人林志豪蹲走進入餐廳；同日時分44秒許
    被害人林志豪蹲走至自己位置後起身，身體會往兩旁同學傾
    靠；同日時1 分35秒許被害人林志豪蹲下；同日時5 分35秒
    許教導員沈意然指示學生林學偉、許家育攙扶被害人林志豪
    離開餐廳；同日時6 分31秒許被害人林志豪被帶入教室，教
    導員沈意然在教室外戒護；同日時10分38秒許被害人林志豪
    單獨走出教室；同日時分55秒許被害人林志豪坐在教室外櫃
    子旁；同日時12分35秒許被害人林志豪蹲身往教室方向前進
    ；同日時13分2 秒許被害人林志豪起身進入教室；同日時分
    45秒許被害人林志豪走出教室坐在櫃子旁；同日時17分4 秒
    許被害人林志豪搬椅子步入教室；同日時20分33秒許教導員
    將被害人林志豪帶往禮堂；同日時28分9 秒許被害人林志豪
    從禮堂走出進入教室內廁所；同日時31分24秒許被害人林志
    豪從教室內衝出；同日時分26秒許教導員沈意然及同學追出
    ；同日時33分55秒許教導員沈意然及同學攙扶被害人林志豪
    走回教室；同日時34分9 秒許教導員沈意然及同學攙扶被害
    人林志豪至禮堂；同日時35分20秒許教導員沈意然在禮堂昏
    倒；同日時分37秒許同學攙扶教導員沈意然至醫護室，由其
    他教導員與同學陪同被害人林志豪在禮堂；同日時37分25秒
    許由甦醒後的教導員沈意然回到禮堂陪伴被害人林志豪；同
    日時38分許教導員沈意然在禮堂外向組長侯宏寬報告被害人
    林志豪狀況；同日13時7 分23秒許教導員沈意然指示同學攙
    扶被害人林志豪欲走至舍房休息；同日時分28秒許繞至舍房
    旁浴室，教導員沈意然及同學帶被害人林志豪以毛巾擦拭身
    體；同日時19分17秒許同學將被害人林志豪抬上床休息；同
    日時20分20秒教導員沈意然與訓導主任熊湘明、導師曾杏園
    在舍房外討論被害人林志豪狀況；同日時34分9 秒許同學攙
    扶被害人林志豪前往醫務室；同日時40分許護理師為被害人
    林志豪量測血壓；同日時47分許護理師為被害人林志豪注射
    點滴；同日時49分26秒同學將被害人林志豪抬上擔架準備戒
    護就醫；同日時55分42秒被害人林志豪被抬上救護車送醫；
    於同年月23日2 時22分因運動型中暑、橫紋肌溶解、多重器
    官衰竭死亡之事實，業據證人彭聖雄、林學偉、游哲凱、許
    家育證述明確，並有誠正中學提供自96年6 月22日11時起至
    13時56分許在校內操場、餐廳、教室外、舍房、醫護室之監
    視錄影光碟、監視錄影光碟勘驗筆錄、財團法人天主教湖口
    仁慈醫院診斷證明書、法務部法醫研究所97年7 月14日法醫
    理字第09 70002464 號函暨附件、97年10月23日法醫理字第
    0970004521號函在卷可稽（見96年度他字第1667號卷第46頁
    至第80頁、第3 頁、96年度相字第328 號卷第10頁、96年度
    他字第1667號卷第255 頁至第292 頁、97年度偵字第5094號
    卷第38頁），此部分事實堪以認定。
  (二)惟本案必須釐清之處，在於被告對於被害人林志豪之死亡，
    是否有過失罪責，即其是否應注意，能注意而疏未注意，分
    述如下：
    1.被害人林志豪於案發當天體育課是否有出現體力不支狀況
      ？若被害人林志豪出現體力不支狀況，被告是否要求被害
      人林志豪繼續完成體能運動項目？
      訊據證人彭聖雄於偵訊、本院審理中證述稱：96年6 月22
      日上體育課時，被害人林志豪剛開始跑步時正常，後來就
      落隊，老師叫同學扶他到旁邊休息，他有去上廁所，跑完
      步我們做互背運動，被害人林志豪上完廁所有繼續參與，
      也慢慢跑完30圈，這段期間他的意識算正常，他沒有跟我
      們或老師報告說身體不舒服，背負運動時我沒注意被害人
      林志豪狀況，上完體育課被害人林志豪意識清楚但是好像
      很累，他還有辦法正常走路，從操場到餐廳距離約100 公
      尺，好像是因為被害人林志豪落隊，教導員沈意然就叫被
      害人林志豪蛙跳進入餐廳，在被害人林志豪蛙跳前沒有聽
      到他說頭痛，進入餐廳後，被害人林志豪就跟教導員沈意
      然說他人很不舒服，眼睛前面看到白白的，所以教導員沈
      意然叫同學扶他到3 樓教室，我們用餐完到教室就看到教
      導員沈意然把他從庫房帶出來，後來被害人林志豪走進教
      室廁所，出來後倒在講台上一下子，就突然往外跑，我們
      把他追回來後，他講話就怪怪的，後來教導員帶他去禮堂
      等語（見本院卷第45頁至第50頁背面、96年度他字第1667
      號卷第247 頁至第248 頁）；證人林學偉警詢、偵查中證
      述稱：被害人林志豪於96年6 月22日上體育課跑步時有出
      現落隊狀況，有同學扶他一起跑，後來老師看情形不對就
      叫他到旁邊休息，上體育課時被害人林志豪只說不舒服，
      但沒有向被告反應哪裡不舒服，背負運動被害人林志豪背
      不起來，有被被告罵，但沒有被處罰等語（96年度相字第
      32 8號卷第28頁至第29頁、96年度他字第1667號卷第15頁
      至第16頁、第231 頁至第233 頁）；證人游哲凱於警詢、
      偵查中證述稱：96年6 月22日體育課時出現體能不佳狀況
      ，被告、教導員沒有強迫被害人林志豪繼續進行體育課的
      活動，到背負運動他背不動就沒有繼續做了，體育課結束
      進去餐廳時，被害人林志豪走路是類似蛙跳等語（96年度
      相字第328 號卷第30頁至第31頁、96年度他字第1667號卷
      第216 頁至第218 頁）；證人許家育於警詢、偵查中證述
      稱：96年6 月22日體育課時跑步落隊，我跟證人林學偉扶
      他走完剩下2 圈，他沒有說哪不舒服，他到餐廳就跟教導
      員沈意然說他眼睛看不到，教導員就叫我跟林學偉扶他到
      教室休息，扶他到教室過程，他有說他人沒有什麼力氣，
      我們用餐完回到教室看到教導員沈意然跟被害人林志豪都
      在走道上，我看他表情都還正常，後來教導員沈意然昏倒
      ，被害人林志豪也在走道上坐下去，我有問被害人林志豪
      怎麼了，他說沒事，後來到下午1 點多教導員到教室請張
      聖傑、林學偉、徐凱平扶被害人林志豪到宿舍休息等語（
      96年度相字第328 號卷第32頁至第33頁、96年度他字第
      1667號卷第34頁至第36頁），佐以錄影光碟勘驗結果：96
      年6 月22日11時28分被害人林志豪於隊伍尾端，由同學攙
      扶跑步；同日時39分11秒許2 人背負運動開始前，被害人
      林志豪向被告陳秀蓮報告要上廁所及喝水後，走向走廊旁
      之水溝如廁；於同日時分58秒許返回操場，與同學進行背
      負運動，由同學先背著他跑；於同日時41分許換由被害人
      林志豪背負同學跑操場；同日時45分許被害人林志豪與一
      同背負運動之同學至榕樹下休息；同日時46分許被害人林
      志豪與同學試著繼續背負運動；同日時47分許被害人林志
      豪與同學仍在榕樹附近緩步移動；同日時48分許被害人林
      志豪與同學坐在跑道上休息；同日時49分許被害人林志豪
      與同學嘗試背負運動，緩步往前移動；同日時51分許大部
      分同學已完成背負運動在操場中間集合，被害人林志豪與
      同學仍在樹蔭附近嘗試背負運動；同日時52分22秒許，被
      害人林志豪與同學放棄背負運動，同學先返回隊伍，被害
      人林志豪在樹蔭下躺著休息；同日時52分58秒被害人林志
      豪起身走向隊伍，跟著同學離開操場乙節，有勘驗筆錄在
      卷可參（見96年度他字第1667號卷第49頁至第52頁）。綜
      上所述，被害人林志豪雖於96年6 月22日11時28分許體育
      課跑步過程落隊，且嗣後在背負運動中，被害人林志豪至
      榕樹下休息後又有嘗試做背負運動，但無法完成而放棄，
      並躺在樹蔭下稍作休息後，起身走路跟著同學離開操場，
      被告並無強迫被害人林志豪完成跑步，且讓被害人林志豪
      休息、上廁所，而被害人林志豪在體育課過程中仍能獨自
      走路、意識清楚等情，係屬實情。
    2.被害人林志豪之中暑現象係於何時出現？
      (1)按中暑是1 種威脅生命的急症，除中心體溫上升超過攝
        氏40度，而且有譫妄、癲癇、異常行為或昏迷等中樞神
        經系統失去功能症狀。傳統型中暑由於暴露在高溫環境
        下造成，常發生在熱帶地區或夏天熱浪來襲；勞力型中
        暑係從事消耗體力工作，導致體內熱量增加。另熱衰竭
        係由於脫水、低血納引起噁心、疲倦、虛弱、頭暈、頭
        痛、心跳加快、呼吸變快等症狀，但中心體溫不會超過
        攝氏40度，主要治療是移至通風陰涼處、脫去衣物、補
        水與降溫，若是沒有適當治療熱衰竭，會進展至中暑一
        情，有法務部法醫研究所97年7 月14日法醫理字第0970
        002464號函所附醫學文獻可參（見96年度他字第1667號
        號卷第257 頁），且經臺灣新竹地方法院檢察署檢察官
        函詢法務部法醫研究所，該所於98年4 月8 日以法醫理
        字第0980000868號函覆稱：「(一)中暑開始時會有頭痛、
        皮膚發熱、乾燥、脈搏加快、噁心、眩暈、視力障礙、
        臉色發紅等症狀，但其開始症狀與熱衰竭相同，除非患
        者出現體溫達到攝氏41度以上及出現譫妄、不自主抽搐
        、異常行為、昏迷等中樞神經症狀時，中暑與熱衰竭不
        易區分…」（見97年度偵字第5094號卷第70頁）。
      (2)本案依據上開證人所述，於96年6 月22日11時至11時50
        分許，被害人林志豪上體育課期間，出現體力不支、身
        體不適現象，惟對於被告、教導員所下指示均可理解並
        執行，且可獨立行走，身體尚未出現不自主抽搐之狀況
        ，則被害人林志豪在案發當天上體育課時，並未出現典
        型中暑現象；參以法務部法醫研究前揭函覆：「…(二)依
        據筆錄記載，死者於死亡當日13時許出現身體冒汗並發
        熱，13時30分許身體有不自主顫抖，因此，死者出現典
        型之中暑症狀應發生在13時30分許，故在中午12時前開
        始出現中暑症狀時與熱衰竭應無法區分。…」（見97年
        度偵字第5094號卷第70頁），其明顯出現中暑症狀應發
        生在案發當天體育課結束後（即96年6 月22日11時50分
        許）約1 小時40分許乙節，尚堪認定。果爾，則自難認
        定被告對被害人其後發生中暑之症狀得事先預見。
    3.被告是否有違反誠正中學就診送醫標準，其處理方式與被
      害人林志豪嗣後之死亡間有無相當因果關係？
      (1)誠正中學對於學生就診送醫之標準採從寬認定，因此並
        未訂定相關標準或作業要點，惟制定有標準作業程序及
        流程。亦即只要學生有任何身體不適之情形，不論症狀
        輕重，皆可送醫護室診療，再由醫護室人員依專業判斷
        在校就診或戒送外醫治療；上體育課時亦然，授課老師
        可視學生身體狀況從寬認定是否送醫護室一節，有誠正
        中學98年6 月22日誠樑訓字第0980002760號函（見98年
        度偵續字第79號卷第15頁）在卷可按。另證人即誠正中
        學教學組長鄧守剛於本院審理時亦證述：任課老師從上
        課鐘聲響起到下課前，負責教學及現場狀況，教導員則
        從上班到下班，負責學生生活照顧，上課期間老師不能
        離開教室、教學現場，如果學生報告病痛，由教導員負
        責處理，體育課如果學生出現體能不支、身體不適，原
        則上任課老師、教導員都要處理，但是學校沒有具體規
        定由誰或如何處理，送醫標準也無明確規範由誰判斷，
        體育課上課期間如有學生發生身體不適狀況，因教導員
        有對講機，由教導員負責聯絡醫務室等語（見本院卷第
        42 頁 背面至第44頁），可知該校對於處理學生緊急傷
        病之程序並無特別訂定規範，原則上任課老師及教導員
        均應處理。
      (2)然本案被害人林志豪於96年6 月22日11時至11時50分許
        上體育課時，雖在跑步有落隊狀況、背負運動無法完成
        背負同學之狀態，但在其無法完成時，或由同學攙扶行
        走在跑道上、或在跑道旁休息、或躺臥在跑道上休息，
        被告並無強迫被害人完成體能項目，或不讓被害人林志
        豪休息，且被害人林志豪於上體育課時雖有不舒服，但
        意識清楚且未向被告表示係何處不舒服，且能獨立行走
        等情，業如上述，則被告當時判斷讓被害人林志豪在一
        旁休息，而未判斷需將被害人林志豪送醫務室或戒護外
        醫，依經驗法則，並綜合當時所存在之一切事實為客觀
        之事後審查，其判斷難稱有何應注意並能注意卻未盡注
        意義務之情。
      (3)至被害人林志豪於96年6 月22日12時在蹲走進入餐廳後
        ，縱其向教導員沈意然表示人不舒服，眼前看到白白，
        且被害人林志豪亦無法獨立站立及之後所發生之身體抽
        搐情狀，因當時體育課業已下課，且當時係教導員沈意
        然陪在被害人林志豪身旁處理，被告並未在場，尚難就
        被害人林志豪在離開體育課教學場所後，且被告並未在
        場，所產生之身體狀況致被害人林志豪死亡之結果，非
        難被告。換言之，兩者間缺乏因果關係存在，被告自不
        負業務過失致被害人林志豪於死之責任。
    4.每一生命均是無價，被害人林志豪驟逝令人惋惜，若其事
      故係因外力導致而有必須對此負責之人，確應詳予追究其
      應負之責任，以得事理之平。惟在法律上，行政責任、民
      事責任、刑事責任成立之要件各有不同，當不可混而為一
      ，欲課以行為人刑事責任，必須該人之行為符合刑事法律
      條文之犯罪構成要件。據上所述，被告於96年6 月22日11
      時至11時50分許體育課期間，被害人林志豪雖出現體力不
      支，但並未出現意識不清、身體抽搐、異常行為或昏迷之
      情狀，猶讓被害人林志豪在跑道旁休息，且在其確實無法
      完成體能運動時，亦未強迫其必須完成，自難認為被告對
      於被害人林志豪體育課下課後之身體反應及延誤送醫等情
      ，有應注意、能注意竟疏未注意之過失責任，堪足認被告
      並不構成業務過失致人於死之罪責。
六、綜上所述，被告所辯可資採信，公訴人所舉之證據與所指出
    之證明方法尚未足使本院確信被告犯罪，此外，於本院得依
    或應依職權調查證據之範圍內，又查無其他積極證據足證被
    告有何公訴人所指犯行，揆諸前開說明，不能證明被告犯罪
    ，應為被告無罪之諭知。
據上論斷，應依刑事訴訟法第第301 條第1 項，判決如主文。
本案經檢察官黃慧倫到庭執行職務。
中    華    民    國   100    年    2     月    17    日
                  刑事第一庭  審判長法  官  陳健順
                                    法  官  林哲瑜
                                    法  官  朱美璘
以上正本證明與原本無異。
如不服本判決應於收受判決後10日內向本院提出上訴書狀，並應
敘述具體理由。其未敘述上訴理由者，應於上訴期間屆滿後20日
內向本院補提理由書(均須按他造當事人之人數附繕本)「切勿逕
送上級法院」。
中    華    民    國   100    年    2     月    17    日
                                    書記官  楊嘉惠